【裁判字號】    92,台上,6738
【裁判日期】    921128
【裁判案由】    偽造文書
【裁判全文】
最高法院刑事判決                              九十二年度台上字第六七三八號
    上  訴  人  台灣高等法院檢察署檢察官
    上  訴  人
    即  被  告  甲 ○ ○
    被      告  丙 ○ ○
                乙 ○ ○
                丁 ○ ○
                戊○○○
右上訴人等因被告等偽造文書案件，不服台灣高等法院中華民國九十一年十二月三十
一日第二審判決（九十一年度上訴字第八五五號，起訴案號：台灣台北地方法院檢察
署八十七年度偵字第四０一九號、同年度偵續字第五五九號、八十八年度偵字第一五
五六九、一六五八九號），提起上訴，本院判決如左：
    主  文
原判決撤銷，發回台灣高等法院。
    理  由
本件原判決認定：上訴人即被告甲○○因貸款予陳阿蜜，而由陳阿蜜以其及其夫蔡順
安所有坐落台北市○○區○○段二小段一０二、一０二｜一、一０七、一二０、二七
八、四四六、四四七、四四七｜一、四四七｜二、四五一、四五一｜一等地號土地，
設定最高限額抵押權予甲○○所指定不知情之女即被告乙○○共新台幣（下同）二千
二百萬元及不知情之兒媳即被告戊○○○共五百萬元，嗣該土地經台北市政府地政處
於民國八十一年十月十五日公告區段徵收確定，因陳阿蜜期能向政府以領取抵價地之
方式予以補償，惟無錢清償債務以塗銷該地之抵押權，乃徵得被告甲○○之同意，先
行塗銷抵押權，並為確保甲○○之債權，於八十一年十一月十三日，甲○○要求陳阿
蜜及由陳阿蜜代理其夫蔡順安簽立計入利息款在內之借款書，約定由陳阿蜜交付申請
領回抵價地之市府收據文件正本、本人身分證、印鑑章、印鑑證明等全部資料，填寫
委託書，由甲○○代理陳阿蜜領取抵價地所有權狀，以保障其日後於抵價地為抵押權
之設定，並與陳阿蜜及由陳阿蜜代理其夫蔡順安、陳良（陳阿蜜之另一債權人）簽立
虛偽之買賣契約書，記載由陳阿蜜、蔡順安出售抵價地予陳良及不知情之被告丙○○
、丁○○，以確保甲○○、陳良之債權將來得以清償。於八十一年十一月十四日，甲
○○代理不知情之乙○○、戊○○○簽立塗銷抵押權同意書，並要求陳阿蜜於其上加
註「本借款未還，請先塗銷抵押權，以後將奉領回抵價地抵償抵押或清付本息」等文
字，另行簽名同意後，代理陳阿蜜辦理前揭土地之徵收及申請抵價地事宜。嗣於八十
六年十月三日，台北市政府地政處以八十六年十月三日北市地五字第八六二三００四
八００號公告，於同年十一月六日以北市地五字第八六二三三一三四００號函囑託台
北市中山地政事務所，辦理陳阿蜜領回之抵價地為台北市○○區○○段九｜一號土地
，權利範圍十萬分之一七八五八所有權登記完竣。甲○○見該抵價地之價值甚高，認
機不可失，明知陳阿蜜、蔡順安與丙○○、丁○○、陳良間於八十一年十一月十三日
並無買賣之真意，竟持陳阿蜜交付其保管之印鑑章、印鑑證明及申請領回抵價地之市
府收據文件正本等全部資料，依陳阿蜜之授權領取抵價地之土地所有權狀後，利用其
持有權狀之機會，盜用陳阿蜜之印章蓋用於土地登記申請書、土地建築改良物買賣所
有權移轉契約書，出售前揭抵價地予不知情之丙○○、丁○○而偽造私文書，並於八
十六年十二月十三日持以行使，以蓋用陳阿蜜、丙○○、丁○○之印章而偽造之授權
代理書，任雙方之代理人，持向台北市中山地政事務所申請辦理土地移轉登記，使該
地政事務所承辦公務員登載於職務上所掌土地登記簿之公文書，足以生損害於陳阿蜜
及地政機關管理土地登記之正確性。旋於八十七年三月二十七日，連同丙○○所有台
北市○○區○○段九｜一號土地應有部分十萬分之七一三三，以總價九千五百六十六
萬四千元（抵價地部分價款為六千八百三十五萬九千三百四十四元）出售予不知情之
羅李阿招、羅永政、羅永宜、張式正等情。因而撤銷第一審關於被告甲○○部分之科
刑判決，改判仍論被告甲○○以行使偽造私文書，足以生損害於公眾及他人罪，處有
期徒刑貳年；另以檢察官起訴被告戊○○○、乙○○、丙○○、丁○○涉有與被告甲
○○共犯詐欺、行使偽造私文書、使公務員登載不實等罪嫌部分，認不能證明被告戊
○○○、乙○○、丙○○、丁○○等四人犯罪，因而維持第一審諭知該被告等四人均
無罪之判決，駁回該部分檢察官之第二審上訴，固非無見。
惟按：(一)、客觀上為法院認定事實及適用法律基礎之證據，雖已調查而其內容尚未明
瞭者，即與未經調查無異，如遽行判決，仍屬應於審判期日調查之證據未予調查，依
刑事訴訟法第三百七十九條第十款之規定，其判決當然為違背法令。原判決採信被告
甲○○、乙○○之供詞，認定被告乙○○對於甲○○之犯行，並不知情而無犯意之聯
絡。然依卷內資料，告訴人陳阿蜜於原審審理中，曾提出八十年十月十六日及八十一
年五月五日，就前揭經徵收前之土地，以被告乙○○名義為權利人之抵押權設定登記
等相關文件影本，請求調查是否為乙○○親筆書寫等情（見原審卷(一)第七十五頁末行
至第七十六頁、第八十二至八十七頁）。而經比對卷附之被告乙○○坦承為其書寫之
前揭八十一年十一月十三日買賣契約書（影本，見偵字第四０一九號偵查卷(一)第十四
至十五頁），各該文件之筆跡，依肉眼觀察確甚雷同。又查前揭抵價地嗣由被告甲○
○出售予羅李阿招、羅永政、羅永宜、張式正等人，於簽立買賣契約時，被告甲○○
之女亦同在現場等情，業據證人即土地代書人劉育真、仲介人鄭博文於原審調查時證
述綦明（見原審卷(二)第九十八頁、第一六０頁），上開證人所稱被告甲○○之女兒，
是否係指被告乙○○？苟被告乙○○自始即參與前揭經徵收前之土地之抵押權設定登
記、嗣又執筆書寫與告訴人陳阿蜜就該土地訂立之虛偽買賣契約，且於其父即被告甲
○○領得抵價地之所有權狀後，出售該抵價地予羅李阿招、羅永政、羅永宜、張式正
等人時，亦與甲○○同在現場，則其對於甲○○之犯行始終參與，如何得謂其並不知
情而與甲○○無犯意之聯絡？凡此均非全無疑義而有究明之必要。原審未詳加調查說
明，率行判決，自非適法。(二)、審理事實之法院，對於被告有利及不利之證據，應一
律注意，綜合全案證據資料，本於經驗法則以定其取捨，並將取捨證據及得心證之理
由，於判決書內詳予說明，倘僅援用有利於被告之證據而為被告有利之認定，對於不
利於被告之證據恝置不論，難謂於法無違。原判決採信被告戊○○○、丙○○、丁○
○所為：伊等之身分證、印章等均由共同被告甲○○代為保管，不知甲○○持以使用
之情形等辯解，認本件係共同被告甲○○冒然使用被告戊○○○、丙○○、丁○○等
人之名義而為，被告戊○○○、丙○○、丁○○等人事先均不知情等情（見原判決第
二十一頁，理由貳、四之(五)）。然查共同被告乙○○於檢察官偵查中陳稱：「丙○○
、丁○○、戊○○○也是授權我父親（指甲○○）處理（本件相關之借款等事宜）」
等語（見偵字第四０一九號偵查卷(一)第二六０頁背面）。倘若不虛，則被告戊○○○
、丙○○、丁○○等人如事先均不知情，如何授權共同被告甲○○處理本件相關之抵
押借款、買賣土地等事宜？原審就乙○○前揭供詞未加斟酌論述，遽為有利於被告戊
○○○、丙○○、丁○○等人之論斷，亦有可議。(三)、依刑事訴訟法第二百六十七條
之規定，檢察官就犯罪事實一部起訴者，其效力及於全部，法院自應就全部犯罪事實
加以審判。原判決認定被告甲○○以被告乙○○、戊○○○、丙○○、丁○○之名義
，為前揭抵押權設定登記，及訂立買賣契約並持向地政機關為所有權之移轉登記，被
告乙○○、戊○○○、丙○○、丁○○均不知情等情。如果無訛，被告甲○○冒用或
盜用被告乙○○、戊○○○、丙○○、丁○○等人之署押或印文於相關文書上並持以
行使部分，雖未據起訴，然應為起訴效力所及，原判決未併予論究，於法亦有未合。
以上或為檢察官上訴意旨所指摘，或為本院得依職權調查之事項；被告甲○○亦上訴
表示不服，應認原判決有撤銷發回之原因。末按被告甲○○、乙○○另因涉嫌於八十
四年八月及八十八年三月間，利用業經法院為禁治產宣告之高淑珍之名義買賣房地，
經台灣台北地方法院檢察署以其涉犯連續偽造文書等罪嫌，移送本院併辦部分（九十
年度偵字第一三七八０號、九十一年度偵字第五六三八號、九十二年度偵字第一七七
七號），與本件有無連續犯裁判上一罪之關係，是否為起訴效力所及而應併予審判？
案經發回，宜併注意及之。
據上論結，應依刑事訴訟法第三百九十七條、第四百零一條，判決如主文。
中      華      民      國    九十二    年     十一     月    二十八    日
                              最高法院刑事第九庭
                                  審判長法官  林  增  福
                                        法官  邵  燕  玲
                                        法官  陳  世  雄
                                        法官  惠  光  霞
                                        法官  呂  丹  玉
      右正本證明與原本無異
                                              書  記  官
中      華      民      國    九十二    年     十二     月      三      日
                                                                       ：


司法院資訊處製作；財團法人民間司法改革基金會備份。
